臺灣高等法院刑事判決
109年度上訴字第2955號
上  訴  人  
即  被  告  王桑本


上列上訴人即被告因毒品危害防制條例案件，不服臺灣新北地方
法院109年度審訴字第173號，中華民國109年4月28日第一審判決
（起訴案號：臺灣新北地方檢察署108年度毒偵字第3665號），
提起上訴，本院判決如下：
    主  文
原判決撤銷。
本件公訴不受理。
    理  由
一、公訴意旨略以：被告甲○○曾因施用毒品案件，先後2次經依
    法院裁定送觀察、勒戒後，均認無繼續施用毒品之傾向，分
    別由臺灣新北地方檢察署檢察官以89年度毒偵字第4108號及
    89年度毒偵字第3329號為不起訴處分確定。復於前開觀察、
    勒戒執行完畢釋放後5年內因施用毒品案件，經臺灣新北地
    方法院裁定令入戒治處所施以強制戒治，嗣於民國90年12月
    10日戒治期滿，並經檢察官起訴，由同院以90年度易字第28
    5號判決判處有期徒刑8月確定，於93年4月22日縮刑期滿執
    行完畢。詎仍不知悔改，基於施用第一、二級毒品之犯意，
    於108年6月5日12時許，在新北市○○區○○街000巷00號之住處
    ，以將第一級毒品海洛因及第二級毒品甲基安非他命放置玻
    璃球吸食器內燒烤吸食煙霧之方式，同時施用1次。嗣於同
    日16時30分許，為警持臺灣新北地方法院所核發之搜索票至
    上開住處進行搜索，當場扣得其所有之第一級毒品海洛因2
    包（淨重共13.32公克，驗餘淨重共13.12公克，純質淨重共
    3.33公克）、第二級毒品甲基安非他命1包（淨重13.6399公
    克，驗餘淨重13.6377公克），復經採集尿液送驗結果，呈
    嗎啡、可待因及甲基安非他命陽性反應。因認被告係涉犯毒
    品危害防制條例第10條第1項、第2項之施用第一、二級毒品
    罪嫌。
二、起訴之程序違背規定者，應諭知不受理之判決，並得不經言
    詞辯論為之，刑事訴訟法第303條第1款、第307條定有明文
    。又所謂「起訴之程序違背規定」，係指檢察官提起公訴之
    訴訟行為於程序上有違法律之規定而言。而提起公訴之訴訟
    行為是否於程序上有違法律規定，原則上，固以起訴時所存
    在之事項（包括事後觀察起訴時所存在之事項）及法律規定
    為判斷。但學說上認為：同條第2款至第7款所列舉之應為不
    受理判決之法定事由，亦屬起訴程序違背規定，僅係法律明
    定列舉之（即皆為訴追條件或形式的訴訟條件欠缺），若合
    於各該款之情形者，應先適用各該款規定諭知不受理判決，
    必也不屬於該條第2款至第7款之程序違背規定者，始有上開
    第1款規定適用之見解，由於至少同條第3款「告訴或請求乃
    論之罪，…其告訴、請求經撤回…」、第5款「被告死亡或為
    被告之法人已不存續者」，皆包括檢察官起訴後始發生之情
    事變更事由，致法院不能為實體審理及判決之情形，則「起
    訴之程序違背規定」，解釋上即不僅限於起訴時其程序已違
    背法律規定，尚包括起訴後因情事變更，致檢察官起訴違背
    法律規定，法院不能為實體上之審理進而為實體判決之情形
    。而此情事變更，自應包括因法律修正而致追訴條件變更之
    情形，先此敘明。
三、其次，毒品危害防制條例第23條第2項於108年12月17日修正
    通過，109年1月15日由總統公布，並於公布後六個月即109
    年7月15日施行，規定：「觀察、勒戒或強制戒治執行完畢
    釋放後，3年内再犯第10條之罪者，檢察官或少年法院（地
    方法院少年法庭）應依法追訴或裁定交付審理」，亦即就同
    條例第10條第1項、第2項所定施用毒品罪，明定須符合觀察
    、勒戒或強制戒治執行完畢釋放後「3年内再犯」之要件，
    始得依法追訴。而109年7月15日施行之增訂毒品危害防制條
    例第35條之1第1款及第2款前段規定：108年12月17日修正之
    條文施行前犯第10條之罪之案件，於修正施行後，偵查中之
    案件，由檢察官依修正後規定處理；審判中之案件，由法院
    或少年法院（地方法院少年法庭）依修正後規定處理。是犯
    同條例第10條第1項之施用第一級毒品罪、同條第2項之施用
    第二級毒品罪者，不論行為係在修正前或修正後，法院審判
    中之案件均應依新法規定處理。
四、最高法院95年第7次刑事庭會議，固曾就92年7月9日修正公
    布，自93年1月9日施行之毒品危害防制條例第20條、第23條
    之規定，決議認為：該條例第20條、第23條將施用毒品之刑
    事處遇程序區分為「初犯」、「5年內再犯」、「5年後再犯
    」。依其立法理由之說明：「初犯」，經觀察、勒戒或強制
    戒治，應為不起訴處分或不付審理之裁定；經觀察、勒戒或
    強制戒治執行完畢釋放後，「5年內再犯」者，因其再犯率
    甚高，原實施之觀察、勒戒及強制戒治既已無法收其實效，
    爰依法追訴或裁定交付審理。至於經觀察、勒戒或強制戒治
    執行完畢釋放，「5年後再犯」者，前所實施之觀察、勒戒
    或強制戒治已足以遮斷其施用毒品之毒癮，為期自新及協助
    其斷除毒癮，仍用「初犯」規定，先經觀察、勒戒或強制戒
    治之程序。從而，依修正後之規定，祇於「初犯」及「5年
    後再犯」2種情形，有其追訴條件之限制，即須於初犯經觀
    察、勒戒或強制戒治釋放後，5年內均無施用毒品之行為，
    始能認其前所實施之觀察、勒戒或強制戒治已足遮斷毒癮，
    而得於5年後再犯時，再予適用初犯之規定，重行觀察、勒
    戒等程序。倘5年內已經再犯，經依法再為保安處分或追訴
    處罰，縱其第3次（或第3次以上）施用毒品之時間，在初犯
    之保安處分執行完畢釋放5年以後，即與「5年後再犯」之情
    形有別，且因已於「5年內再犯」，顯見其再犯率甚高，原
    實施觀察、勒戒或強制戒治，已無法收其實效，自無再經觀
    察、勒戒及強制戒治之必要，應由檢察官逕行起訴，始符新
    法修正之本旨。然新修正毒品危害防制條例第23條第2項於1
    09年7月15日施行後，最高法院目前多數見解認為，該條所
    定「觀察、勒戒或強制戒治執行完畢釋放後3年内再犯」之
    要件，解釋上不包括起訴、判刑或執行等刑事處罰執行完畢
    釋放後3年内再犯之情形（最高法院109年度台上字第3522號
    、第3758號、第3777號判決理由）；且觀之本次同時修正（
    尚未施行）之毒品危害防制條例第24條第1項另規定有「附
    命完成戒癮治療之緩起訴處分」程序，依現行實務見解，犯
    同條例第10條第1項、第2項之施用第一級或第二級毒品罪者
    ，如已完成「附命緩起訴」之戒癮治療，事實上已接受等同
    「觀察、勒戒或強制戒治」執行完畢釋放之處遇，則如於同
    條例第23條第2項所定「3年」内，再犯施用第一級或第二級
    毒品罪，顯現其再犯率甚高，原規劃之「附命緩起訴」完成
    戒癮治療制度功能無法發揮成效，已無再次接受「觀察、勒
    戒或強制戒治」處遇之必要，自應依該條例第23條第2項規
    定之相同法理，逕行追訴，而無再依該條例第20條第1項重
    行聲請觀察、勒戒或強制戒治之必要，且經此「附命完成戒
    癮治療之緩起訴處分」後，即應以經該緩起訴處分並完成戒
    癮治療後，起算該「3年」内再犯之期間（最高法院109年度
    台非字第76號、第77號判決意旨參照)。是依最高法院前開
    見解，行為人再次（含三犯以上）施用毒品，若距最近一次
    因施用毒品經上述觀察、勒戒或強制戒治執行完畢釋放後，
    或經附命完成戒癮治療之緩起訴處分並完成戒癮治療後，已
    逾3年者，應不具備訴追條件，檢察官如對再犯之行為提起
    公訴，其起訴之程序即屬違背法律規定，法院應依刑事訴訟
    法第303條第1款規定，為公訴不受理之判決，縱其間行為人
    曾因犯施用毒品罪經刑事處罰且未滿3年，然此非屬新修正
    毒品危害防制條例第23條第2項之追訴前提要件，對於起訴
    要件之審查自不生影響。
五、至新修正毒品危害防制條例第35條之1第2款後段規定：「依
    修正後規定應為不起訴處分或不付審理之裁定者，法院或少
    年法院（地方法院少年法庭）應為免刑之判決或不付審理之
    裁定」，該條立法理由固謂：「若該等案件於修正施行前已
    繫屬於法院或少年法院（地方法院少年法庭）者，為求程序
    之經濟，法院或少年法院（地方法院少年法庭）應依修正施
    行後之規定處理，即應依職權為觀察、勒戒或強制戒治之裁
    定。依修正施行後之規定，受觀察、勒戒人無繼續施用傾向
    者或強制戒治期滿後，應為不起訴處分或不付審理之裁定者
    ，法院或少年法院（地方法院少年法庭）應為免刑之判決或
    不付審理之裁定」，然立法理由究非法律條文本身，僅得作
    為條文文義解釋有所疑義時之補充。法院審判中之案件，係
    檢察官依修正前規定，以起訴方式追訴被告犯毒品危害防制
    條例第10條之罪，法院如何能在「不告不理」之訴訟法基本
    原則前提下，依「職權」為顯具剝奪人身自由性質之觀察、
    勒戒或強制戒治裁定，況案件既經起訴，即無該條例第35條
    之1第2款後段所謂「應為不起訴處分」之問題，上開立法理
    由，已然逾越該條之文義解釋範圍，倘立法者確有意以立法
    方式將刑事訴訟之審判程序轉換為觀察、勒戒或強制戒治之
    保安處分程序，並由法院依「職權」為之，自應以法律加以
    明定（中央法規標準法第5條第2款規定參照），附此敘明。
六、綜上，法院應依毒品危害防制條例第35條之1第2款前段之規
    定，對審判中施用毒品之案件，依新修正毒品危害防制條例
    第23條規定，審查檢察官之起訴要件是否具備。倘不符合該
    條文所定「觀察、勒戒或強制戒治執行完畢釋放後3年内再
    犯」之要件，則因起訴後所生法律修正之情事變更事由，致
    檢察官之訴追條件有所欠缺，仍屬起訴程序違背規定，依刑
    事訴訟法第303條第1款之規定，應為公訴不受理之判決。
七、本件被告前於89年間因施用毒品案件，經臺灣新北地方法院
    分別以89年度毒聲字第3951號裁定送觀察勒戒，自89年6月2
    3日起執行，至89年7月18日，經認無繼續施用傾向而執行完
    畢出所，並由臺灣新北地方檢察署檢察官以89年度毒偵字第
    4108號為不起訴處分；再因施用毒品案件，經檢察官聲請觀
    察勒戒，經臺灣新北地方法院以89年度毒聲字第6945號裁定
    號裁定送強制戒治並起訴，強制戒治部分自89年12月11日起
    執行，至90年9月4日停止戒治出監等情，有本院被告前案紀
    錄表在卷足稽（本院卷第42至72頁）。被告此後雖陸續因施
    用毒品案件，經法院論罪科刑，並執行刑罰，然並無再受觀
    察、勒戒或強制戒治之執行，亦無經檢察官予以附命戒癮治
    療之緩起訴處分而完成戒癮治療之狀況，此觀之上開前案紀
    錄表所載即明。公訴意旨認被告於108年6月5日12時許同時
    施用第一、二級毒品，距前次強制戒治執行完畢釋放即90年
    9月4日後，已逾3年甚明。依照前揭說明，本案檢察官之起
    訴，因法律修正之情事變更，致欠缺訴追條件，爰依刑事訴
    訟法第303條第1款規定，為公訴不受理之判決。
八、原審適用簡式審判程序，以被告施用毒品犯行明確而予論罪
    科刑，固非無據。然原審未及審酌適用上開新修正毒品危害
    防制條例規定，即有未合。被告上訴意旨雖主張符合自首規
    定應予減輕其刑，然被告施用第一、二級毒品犯行既然欠缺
    訴追條件而無從予以論罪科刑，本院自無從審酌是否應依刑
    法第62條之規定減輕其刑，被告上訴所指雖屬無據，惟原判
    決既有上開可議之處，為本院依職權所審認，即應由本院撤
    銷原判決，改諭知公訴不受理之判決，並不經言詞辯論為之
    。
據上論斷，應依刑事訴訟法第369條第1項前段、第364條、第307
條、第303條第1款，判決如主文。
中　　華　　民　　國　　109 　年　　11　　月　　16　　日
                  刑事第二十二庭審判長法　官  洪于智
                                      法　官  陳銘壎
                                      法　官  汪怡君
以上正本證明與原本無異。
如不服本判決，應於收受送達後20日內向本院提出上訴書狀，其
未敘述上訴之理由者並得於提起上訴後20日內向本院補提理由書
（均須按他造當事人之人數附繕本）「切勿逕送上級法院」。
                                      書記官  賴怡孜
中　　華　　民　　國　　109 　年　　11　　月　　19　　日